【裁判字號】    92,易,713
【裁判日期】    921217
【裁判案由】    妨害自由
【裁判全文】
臺灣高雄地方法院刑事判決                        九十二年度易字第七一三號
    公  訴  人  臺灣高雄地方法院檢察署檢察官
    被      告  乙○○
右列被告因妨害自由案件，經檢察官提起公訴（九十二年度偵字第三一五四號），本
院判決如左：
    主      文
乙○○無故侵入他人住宅，處拘役伍拾日，如易科罰金以參佰元折算壹日。
    事      實
一、乙○○因承包甲○○位於高雄市○○區○○街五十六巷十二之一號二樓住家內漏
    水之抓漏工程，而與甲○○產生抓漏工程合約尾款之給付糾紛，自認王女尚積欠
    其新台幣（下同）五千元工程尾款，甲○○則以該屋仍有漏水，拒絕支付該工程
    尾款，乙○○為使王女出面給付右揭款項，竟於民國（下同）九十二年一月二十
    八日中午許，以承包前開工程所取得之住家鑰匙，在未曾經王女同意之下，無故
    侵入上址王女住宅內，取走甲○○所有之瞬間熱水器等物品，嗣甲○○於九十二
    年二月三日過完年返回家中時，始察覺前情而報警查獲，並由乙○○主動提出上
    開熱水器等物品交付警察機關發還甲○○。
二、案經甲○○訴由高雄市政府警察局鼓山分局移送臺灣高雄地方法院檢察署檢察官
    偵查起訴。
    理      由
一、訊據被告乙○○雖坦承確有侵入告訴人甲○○上開住宅內，且取走前揭物品不諱
    ，惟辯稱：係因甲○○積欠工程尾款五千元遲未支付，且不出面與其處理，故而
    有上開行為云云。
    惟查：右開事實，除據被告自承侵入告訴人上開住宅內，且與告訴人甲○○指訴
    之情節相符，並有告訴人將侵入告訴人宅內擅自取走之電熱水器一台、塑膠門二
    片、水龍頭四個、洗臉盆排水管一支等物，交還予告訴人，並由告訴人簽具之贓
    物認領保管單一紙（高市警鼓分刑字第０九二０００一六四四號卷第一一頁）與
    贓物及現場相片七幀（高市警鼓分刑字第０九二０００一六四四號卷第一二至一
    五頁）等附卷足稽，是由上開事證，已足證明被告確有侵入告訴人前揭住宅之情
    事，然被告以告訴人積欠其五千元之工程尾款為由，侵入告訴人住宅內，能否認
    係侵入告訴人住宅之正當理由，首就被告所承包告訴人宅內之抓漏工程是否業已
    完成，被告與告訴人間尚有爭議，且告訴人於偵、審中一再指稱屋內仍有漏水狀
    態，被告工程尚未完成等詞（九十二年度偵字第三一五四號第一０頁反面、本院
    卷第一一四頁），雖被告堅稱已完工，然自此足見兩方就抓漏工程是否完工仍有
    爭議，被告對於告訴人工程尾款之債權是否存在，依法亦尚未確立，則被告以是
    否存在仍屬未明之債權，作為侵入告訴人宅內理由，自為法所難容；況，債權之
    爭議及債權之實現，依法本有民事訴訟程序及民事強制執行程序可資遵循，被告
    若自認擁有債權自得依此法定程序處理，當不得竟以此存否尚有疑義之債權，擅
    自侵入他人住宅，妨害他人住居安全，是以被告為解決與告訴人間之工程糾紛，
    竟以侵入告訴人住宅之方式，欲迫使告訴人付款，此一手段自屬違法，而該等存
    否未定之債權亦難謂係侵入告訴人住宅之正當理由，則被告侵入告訴人宅內之行
    為，自無正當理由；另被告所持用之告訴人大門門鎖之鑰匙雖係告訴人所交付，
    然此僅供被告作為進入屋內施作抓漏工程之使用，並非得任憑被告擅入住宅，甚
    至進入屋內自行取走告訴人所有之物品，故被告持有告訴人住宅之鑰匙，亦非得
    容其擅自進入告訴人住宅之正當事由；從而，本件事證已明，被告犯行堪予認定
    。
二、核被告乙○○所為，係犯刑法第三百零六條第一項之無故侵入他人住宅罪。公訴
    人雖認被告應判處有期徒刑三月，惟本院審酌被告因與告訴人間之工程糾紛，竟
    一時失慮，未循法定程序處理，反以上開犯行欲迫使告訴人付款，致罹刑章，然
    犯罪後，業已供承大部犯行，已顯悔意之態度，且其僅成立無故侵入住宅罪，而
    非如起訴書所載之尚成立使人行無義務罪等一切情狀，量處如主文所示之刑，並
    諭知易科罰金之折算標準，以示懲儆。
三、公訴意旨另以被告乙○○於上開時、地，在告訴人甲○○大門張貼前述文字之字
    條，將告訴人宅之大門加裝大鎖，並取走告訴人屋內之熱水器，妨害告訴人進入
    自宅及熱水使用等權利，因認被告涉有刑法第三百零四條第一項之以強暴、脅迫
    妨害人行使權利罪嫌云云。
    惟「按刑法第三百零四條之強制罪，須以強暴脅迫使人行無義務之事或妨害人行
    使權利，始克成立，而強暴脅迫之對象，實務上及學者通說，皆以對『人』直接
    或間接施強暴脅迫為限，對『物』不包括在內（最高法院二十二年上字第二○三
    七號判決）。」臺灣高等法院八十五年度上更（一）字第一一九０號判決引用最
    高法院上開裁判意旨可資參照；另臺灣高等法院八十二年度上易字第八七一號判
    決亦認：「按刑法第三百零四條第一項規定，以強暴脅迫妨害他人行使權利，係
    以對被害人實施強暴脅迫為構成要件。如未對被害人實施強暴脅迫，即不構成該
    罪。」又法務部（七二）法檢（二）字第七六一號法律座談會認為：「乙為追償
    欠款，乘甲不在之際，將其店內物品搬至自宅，如非意圖為自己不法之所有，又
    無施用強脅手段，即不能繩以刑法第三百零四條之罪。」法務部（七六）法檢（
    二）字第一八０三號法律座談會意見亦認：「甲乙二人素有嫌隙，某日，甲見乙
    之機車停置郵局前，乃乘機抒憤，暗自購得鎖鍊一條將乙之機車鎖住後離去，嗣
    乙見狀，無法騎用，不得已，僱請鎖匠開啟，始得返回，因甲以鍊條鎖住乙之機
    車，固使乙無法騎用，惟對乙並未實施強暴、脅迫，核其行為與刑法第三百零四
    條之強制罪不合。」法務部（八四）法檢（二）字第二二三二號法律座談會認：
    「某甲駕駛營業大貨車不慎撞及某乙所有停置於公司門口之展示車，嗣因乙向甲
    索賠未果，乙乘甲不在場之際將甲所有大貨車車輪拆卸，使甲無法將車駛回，然
    因刑法第三百零四條所稱之強暴脅迫手段，須係對被害人本人始足以當之，甲既
    不在，即不發生強暴脅迫問題，故某乙不構成該條之罪。」法務部（八六）法檢
    （二）字第三五八五號法律座談會意見以：「甲、乙素有嫌隙，某日，甲見乙之
    機車停於郵局前，竟踹倒乙之機車，並打開油箱車，使汽油流光後離去。嗣乙見
    狀，不得已而牽車去加油站加油。因乙既不在場，則甲踹倒乙之機車並未使乙感
    到強暴性，不構成刑法第三百零四條之罪，但甲成立毀損罪。」申言之，刑法第
    三百零四條第一項之妨害自由罪，以行為人實施「強暴、脅迫」為要件，而行為
    人實施強暴、脅迫之行為時，固不以對被害人實施為必要，然僅對「物」實施強
    暴、脅迫之舉動，亦須被害人正值在場，感受行為人對物實施強暴、脅迫舉動之
    「強暴性、脅迫性」，始得認符合該罪「強暴、脅迫」之要件，若行為人對物實
    施強暴、脅迫之舉動時，被害人根本未在現場，無從感受及行為人之「強暴、脅
    迫」行為者，則與刑法第三百零四條第一項妨害自由罪「強暴、脅迫」之構成要
    件自有未合，尚難以該罪論處。至最高法院二十八年上字第三六五０號判例認：
    「刑法第三百零四條之強暴、脅迫，祇以所用之強脅手段足以妨害他人行使權利
    ，或足使他人行無義務之事為已足，並非以被害人之自由完全受其壓制為必要。
    如果上訴人雇工挑取積沙，所使用之工具確為被告強行取走，縱令雙方並無爭吵
    ，而其攜走工具，既足以妨害他人工作之進行，要亦不得謂非該條之強暴、脅迫
    行為。」行為人強行取走他人之工具，雖係對物而非對人所實施之強暴行為，亦
    認構成刑法第三百零四條之罪，然由該判例意旨中論及「縱令雙方並無爭吵」一
    詞，可知該判例之事實中，被害人於被告取走工具之行為時適值在場，而雙方當
    時並無爭吵，故而，最高法院認該等強行取走被害人工具之對物強暴行為，亦已
    構成對在場被害人之間接強暴、脅迫，是以自仍得以刑法第三百零四條之妨害人
    行使權利罪論處；從而可知，最高法院該判例亦無反對前開之實務見解。
    經查：被告乙○○擅自在告訴人甲○○住宅大門加裝自有大鎖，致告訴人無法開
    啟自宅大門，並取走告訴人屋內熱水器，使告訴人未能使用熱水，固有妨害告訴
    人行使權利行為；然於被告加裝大鎖及擅取熱水器時，告訴人既不在自宅內，亦
    根本未在場見聞一節，可自被告於警詢及本院審訊時供陳：裝鎖及取走熱水器係
    要逼告訴人出面處理債務等語（高市警鼓分刑字第０九二０００一六四四號卷第
    一頁反面、本院卷第五０頁），以及告訴人於警詢時指稱：因要確認熱水器等物
    品是否抓漏師傅拿走的，故而至九十二年二月三日始前往報案等詞（高市警鼓分
    刑字第０九二０００一六四四號卷第二頁反面），由此可知被告裝鎖、取物之際
    ，告訴人確實不在場屬實，則告訴人既未在場，自無從感受被告裝鎖或取熱水器
    等物之行為，有何強暴性或脅迫性，則揆諸上開實務見解，被告上開行為即不具
    備刑法第三百零四條第一項妨害自由罪「強暴、脅迫」之構成要件，是以自不構
    成該條之罪。此外復無其他積極證據足認被告有該項犯行，原應為無罪之諭知，
    惟公訴意旨認此部份與前開論罪科刑部分具有方法結果之牽連關係，係裁判上一
    罪，爰不另為無罪之諭知。
四、移送併辦意旨：又以被告另涉將告訴人之後陽台排水管注入水泥，致無法排水，
    以及張貼前開字條，而涉刑法第三百五十二條毀損及刑法第三百十條第一項之誹
    謗等罪，並此部分與已起訴之部分，為單純一罪，為事實上同一案件云云。
    惟查：被告堅決否認有將告訴人宅內後陽台排水管灌注水泥，並辯稱：對此並不
    知情等詞，且就此毀損事實，除據告訴人片面指訴外，別無其他證據足資證明被
    告有此犯行；至於上開字條部分，被告僅在表明其與告訴人間關於工程之債權債
    務糾紛，有無損及告訴人之名譽亦屬未明，且此部分之事實，與公訴人已起訴部
    分，應非單純一罪，亦難謂係同一事實，本院亦無從認與前開論罪科刑部分有何
    裁判上一罪關係，自不得加以審酌，是此部分應退由公訴人另行依法處理。
據上論斷，應依刑事訴訟法第二百九十九條第一項前段，刑法三百零六條第一項、第
四十一條第一項前段，罰金罰鍰提高標準條例第一條前段、第二條，判決如主文。
本案經檢察官丙○○到庭執行職務。
中      華      民      國      九十二    年      十二      月   十七   日
                                  臺灣高雄地方法院刑事第三庭
                                      審判長法  官  黃仁松
                                            法  官  陳玉聰
                                            法  官  高思大
右正本證明與原本無異。
如不服本判決，應於判決送達後十日內向本院提出上訴狀，上訴於台灣高等法院高雄
分院（須附繕本）。
                                      書記官  蔡語珊
中      華      民      國      九十二    年      十二      月   十七   日
附錄論罪條文：
中華民國刑法第三百零六條第一項
無故侵入他人住宅、建築物或附連圍繞之土地或船艦者，處一年以下有期徒刑、拘役
或三百元以下罰金。


司法院資訊處製作；財團法人民間司法改革基金會備份。
